【裁判字號】    89,易,568
【裁判日期】    890717
【裁判案由】    偽造文書等
【裁判全文】
臺灣板橋地方法院刑事判決                          八十九年度易字第五六八號
    公  訴  人  臺灣板橋地方法院檢察署檢察官
    被      告  庚○○
右列被告因侵占等案件，經檢察官提起公訴（八十八年度偵字第八一四三號、第一二
一六五號、第一七０八七號），本院判決如左：
    主  文
庚○○連續損壞鐵門、窗戶、電視、錄放影機、瓦斯爐、冰箱、抽油煙機、沙發等物
，足以生損害於他人，處有期徒刑肆月，如易科罰金以參佰元折算壹日。
其餘被訴詐欺取財及侵占部分無罪。
    事  實
一、庚○○因搬家而與乙○○之養父李斗初認識，並進而照顧李斗初全家人起居，嗣
    李斗初於民國八十八年一月二十七日死亡，乙○○之子丙○○所就讀之臺北縣泰
    山鄉同榮國小發起捐助丙○○，共計募得新臺幣（下同）二十七萬二千六百三十
    四元之捐款，庚○○即依李斗初之遺囑將李斗初生前所居住位於臺北縣泰山鄉○○段○○段七九之二四地號土地暨其上門牌號碼臺北縣泰山鄉○○街十六之二號
    房屋向中國信託商業銀行股份有限公司（以下簡稱中國信託商業銀行）抵押貸款
    ，並利用丙○○之前開同榮國小之捐款，為李斗初辦理喪葬事宜及清償生前之債
    務，且扶養照顧乙○○、丙○○等人。嗣因乙○○之生父丁○○發現庚○○利用
    、處分前揭不動產與捐款而心生不滿，進而向臺灣板橋地方法院檢察署檢察官提
    出侵占告訴，詎庚○○竟基於毀損之概括犯意，先後於八十八年六月二十日中午
    十二時五十分許、同年七月一日下午七時五十分許，前往臺北縣泰山鄉○○街十
    六之二號當時乙○○、丁○○之住處，要求渠等遷出該址，因乙○○、丁○○不
    願搬離，庚○○竟持鉗子（起訴書誤繕為鐵鉗）等物損壞屋內之鐵門、電視、錄
    放影機、瓦斯爐、冰箱、抽油煙機、沙發等物，足以生損害於當時居住上址之乙○○、丁○○等人。
二、案經被害人丁○○、乙○○訴由臺北縣警察局新莊分局報告臺灣板橋地方法院檢
    察署檢察官偵查起訴。
    理  由
壹、有罪部分（即被告被訴毀損部分）：
一、訊據被告庚○○固坦承於八十八年六月間不詳日期之早上，曾至臺北縣泰山鄉○○街十六之二號房屋找告訴人丁○○理論，並曾拿鉗子砸鐵門、窗戶、冰箱、沙
    發、瓦斯爐等物之毀損犯行，惟矢口否認曾於八十八年七月一日下午七時五十分
    許，前往上址毀損前開物品，辯稱：「我未曾於八十八年七月一日下午七時五十
    分許，前往上址毀損任何物品。」云云。惟查：右揭犯罪事實，業據告訴人丁○○於警訊、偵審中指訴歷歷，並有照片多幀附卷可稽（見八十八年度偵字第一七
    ０八七號偵查卷第十三至十八頁）。抑且，告訴人聲請傳喚之證人即上址房屋所
    在位置臺北縣泰山鄉義仁村村長戊○○到庭結證：「（是否有看到被告毀損告訴
    人的家？）我沒有親眼看到，但於八十八年不詳時間告訴人丁○○曾向警方報案
    ，我是村長，所以我和管區於『晚上八、九時』到告訴人丁○○位於泰山鄉○○
    街十六之二號查看，我當時有看到鐵門被撬開，不能使用；還有錄影機、電視等
    電器用品被砸的不能使用。」等語（見本院八十九年五月十九日訊問筆錄），足
    見告訴人丁○○指訴被告曾於八十八年「七月一日『下午七時五十分許』」至上
    址毀損前揭物品，並非無稽。參以，被告所砸毀之上開物品均是李斗初生前所買
    ，且當時臺北縣泰山鄉○○街十六之二號房屋係丁○○、乙○○在居住等情，亦
    據證人丙○○到庭結證明確（見本院八十九年五月十九日訊問筆錄）。足徵被告
    所毀損之上開物品既係李斗初生前所購置，李斗初逝世後該等物品之所有權自應
    由其養女乙○○繼承，且上開物品當時係由乙○○、丁○○等人在使用，則被告
    於右揭時地損壞上開物品之行為，自足以生損害於乙○○、丁○○，當無疑義。
二、核被告所為，係犯刑法第三百五十四條之毀損罪。被告先後二次犯行，時間緊接
    ，犯罪構成要件相同，所犯罪名又屬同一，顯係基於概括犯意反覆為之，應論以
    連續犯，並加重其刑。爰審酌被告犯罪之動機、目的、手段、品行、生活狀況、
    智識程度、犯罪所生之損害，犯後未坦承全部犯行，且未與告訴人達成和解等一
    切情狀，量處如主文所示之刑，並諭知易科罰金之折算標準，以資懲儆。
貳、無罪部分（即被告被訴詐欺、侵占部分）：
一、公訴意旨另以：被告庚○○因搬家而與乙○○之養父李斗初認識，並進而照顧李
    斗初全家人起居，嗣李斗初於八十八年一月二十七日死亡，乙○○之子丙○○所
    就讀之臺北縣泰山鄉同榮國小發起捐助丙○○，共計募得二十七萬二千六百三十
    四元之捐款，詎被告庚○○竟意圖為自己不法之所有，基於概括犯意，利用乙○○患有重度智障有機可乘，並假借李斗初死亡及為處理捐款事宜，向乙○○騙取
    丙○○在郵政總局新莊化成路郵局帳號000000－0  000000（按應
    係000000－0  000000－０）號之郵政存簿儲金簿、印章及丙○○
    所有之臺北縣泰山鄉○○段○○段七九之二四地號土地暨其上門牌號碼臺北縣泰
    山鄉○○街十六之二號房屋所有權狀後，先於八十八年一月十八日，將前開房、
    地過戶給自己，並於同年二月十二日設定一百八十六萬元之最高限額抵押權予中
    國信託商業銀行，復自同年二月、三月間，分五次自前開郵政帳戶內共計領取五
    十三萬五千元後侵占入己。案經被害人乙○○、丁○○告訴，因認被告尚涉犯刑
    法第三百三十九條第一項之詐欺取財罪、第三百三十五條第一項之侵占罪嫌。
二、按犯罪事實應依證據認定之，無證據不得推定其犯罪事實；又不能證明被告犯罪
    者，應諭知無罪之判決；刑事訴訟法第一百五十四條、第三百零一條第一項分別
    定有明文。又犯罪事實之認定，應憑真實之證據，倘證據是否真實尚欠明確，自
    難以擬制推測之方法，為其判斷之基礎；而認定犯罪事實之證據係指足以認定被
    告確有犯罪行為之積極證據而言，該項證據自須適合於被告犯罪事實之認定，始
    得採為斷罪資料，最高法院五十三年著有臺上字第六五六號、二十九年上字第三
    一０五號判例。且刑事訴訟上證明之資料，無論其為直接或間接證據，均須達於
    通常一般之人均不致有所懷疑，而得確信其為真實之程度，始得據為有罪之認定
    ，若其關於被告是否犯罪之證明未能達此程度，而有合理懷疑之存在，致使無從
    形成有罪之確信，根據「罪證有疑，利於被告」之證據法則，即不得遽為不利被
    告之認定，亦有最高法院七十六年度臺上字第四九八六號判例可稽。其以情況證
    據（即間接證據）斷罪時，尤須基於該證據在直接關係上所可證明之他項情況事
    實，本乎推理作用足以確證被告有罪，方為合法，不得徒憑主觀上之推想，將一
    般經驗上有利被告之其他合理情況逕予排除，此觀諸最高法院三十二年上字第六
    十七號判例意旨亦甚彰明。
三、公訴意旨認被告涉犯前開侵占與詐欺取財之犯行，無非以「告訴人乙○○、丁○○之指訴，卷附同榮國小丙○○孝行各項捐獻學校代管金額轉交紀錄暨領據各一
    紙、明細表三張、存摺一本、印章一顆、土地及建物登記簿謄本各一件、對帳明
    細表、死亡證明書」等，為其論據。訊據被告固坦承持有丙○○在郵政總局新莊
    化成路郵局帳號000000－0  000000－０號之郵政存簿儲金簿、印
    章，並曾提領部分之金錢，且曾將上開臺北縣泰山鄉○○段○○段七九之二四地
    號土地暨其上門牌號碼臺北縣泰山鄉○○街十六之二號房屋，先於八十八年一月
    十八日，將前開房、地過戶給自己，再於同年二月十二日設定一百八十六萬元之
    最高限額抵押權予中國信託商業銀行，且借得一百五十五萬元等情，惟堅詞否認
    有何侵占與詐欺取財之犯行，辯稱：「李斗初逝世前均係我在照顧他與他的養女
    乙○○、養孫丙○○，故李斗初很信任我。因乙○○有重度智障，丙○○年紀尚
    幼，均無法處理有關財務之事，且李斗初生前因罹患胃癌，須龐大醫療費用，故
    於八十六年十一月二十五日託我向甲○○○借得三十六萬元，以支付醫療費用，
    且託我向己○○代書借得二十萬元以為他購置墓地。再李斗初早於八十七年八、
    九月間即委託仲介公司出售其所有之上開房地，然未能售出，嗣因李斗初自知年
    老體衰，長年臥病在床，又無工作收入，不易向銀行辦理抵押借款，乃於神智清
    醒下，囑託將其上開房地移轉於我名下，以利辦理抵押借款，清償債務並支付相
    關喪葬費用及丙○○生活費用，因此，我乃於八十八年一月十八日由李斗初委任
    己○○代書辦理房地產移轉事宜，八十八年一月二十七日李斗初死亡後，我於辦
    理李斗初喪葬事宜期間，著手向中國信託商業銀行辦理抵押借款，並於八十八年
    二月二十三日借得一百五十五萬元，即陸續代李斗初清償債務及繳交相關辦理房
    地移轉事宜之費用，總計先向臺北縣泰山鄉農會清償李斗初之妻蔡靜生前之借款
    四十六萬五千元，再清償李斗初向甲○○○所借之三十六萬元，同時償還承辦本
    件房地移轉事宜己○○代書之原先借款二十萬元、代書佣金二萬七千六百元及前
    為繳納土地增值稅、契稅等規費曾向己○○預借四十六萬七千元之利息五萬元、
    土地增值稅四十二萬六千六百八十三元、契稅一萬零八百七十五元、監證費一千
    四百五十元，共償還一百五十四萬一千六百零八元。因此，我並未侵占李斗初生
    前所有之臺北縣泰山鄉○○段○○段七九之二四地號土地暨其上門牌號碼臺北縣
    泰山鄉○○街十六之二號房屋為己用，同時所抵押之款項亦均用以清償李斗初所
    遺留下來之債務、代書及相關規費等，自與侵占罪嫌無涉。另因我一直幫助李家
    生計，故丁○○陪同乙○○於八十八年一月二十日以丙○○名義去郵局所申請之
    上開郵政總局新莊化成路郵局帳號000000－0  000000－０號之郵
    政存簿儲金簿後即親自拿至我之家中，親交我收執、管理，我自該郵局儲金簿所
    領取之金錢均用在李斗初之喪葬費；乙○○、丙○○之生活費、雜支等，並未有
    何侵占款項或詐欺取財之行為。」等語。
四、經查：
（一）李斗初生病尚未逝世時，均是被告在照顧彼與乙○○、丙○○，且都是被告開
    車接送丙○○上學、去醫院看李斗初，且乙○○因患有智障故無法處理有關財務
    之事等情，業據證人丙○○、丙○○所就讀之同榮國小校長壬○○、丙○○之導
    師許佇梅等人到庭結證明確（見本院八十九年三月十三日訊問筆錄、三月三十日
    問筆錄）。足徵被告前開辯稱李斗初臥病在床時，均是渠在照顧李斗初與乙○○
    、丙○○一節，誠屬有據。又訊之證人辛○○在本院結證：「（是否看過乙○○
    、丁○○等人交給被告過郵政儲金簿？）我和被告都是搬家工人，我記得八十八
    年一、二月間某日下午六、七時許，乙○○、丁○○和被告太太一起從外面回來
    ，並由丁○○將丙○○的郵政儲金簿放在被告新莊市○○路不詳住處的餐桌上，
    告訴被告說簿子要交給被告處理，我沒有注意是否有印章？當時我在被告位於新
    莊市○○路門號不詳的住處吃飯．．．．。」等語（見本院八十九年三月十三日
    訊問筆錄），足徵被告之所以持有上開丙○○的郵政儲金簿，係因被告平日均為
    李斗初家處理事情，需要支出費用，故由告訴人丁○○將該郵政儲金簿交予被告
    ，並非被告以詐欺之方法取得該郵政儲金簿。抑且，告訴人丁○○聲請傳喚之證
    人戊○○具結證稱：「李斗初當時生病時，是由被告在照顧。李斗初當初有寫一
    份遺囑，交給我保管，是由李斗初口述，由律師書寫，是在李斗初的家中，時間
    是八十七年十二月二十二日晚上，當時我有在場，遺囑內容是依李斗初的口述所
    寫，並庭呈遺囑正本和影本。」等語（見本院八十九年五月十九日訊問筆錄），
    經本院核閱戊○○所庭呈之李斗初遺囑，上載略以除保留養女乙○○之特留分外
    ，李斗初要將所有之臺北縣泰山鄉○○段○○段七九之二四地號土地暨其上門牌
    號碼臺北縣泰山鄉○○街十六之二號房屋遺贈給乾兒子－被告，且被告要為彼辦
    理喪葬事宜、清償債務、照顧丙○○等孫子，此有李斗初之遺囑附本院卷足參。
    此外，復有被告為李斗初辦理喪葬事宜所支出費用之單據、資料、乙○○向被告
    領款之收據附本院卷足參，抑且，李斗初之喪葬事宜確係被告為彼辦理一節，亦
    為告訴人丁○○所自承。益見被告前揭所辯李斗初委託渠辦理喪葬事宜等後事，
    及委託渠照顧丙○○等人，故渠從丙○○之前開郵政存款中取款來支付上開支出
    等情，並非無稽。
（二）再訊據證人己○○代書到庭具結證稱：「（從事何職？被告是否有委託你辦過
    土地、房屋過戶？）我是代書，被告有於八十七年十二月某日到我事務所找我，
    說要辦土地、房屋過戶，我要他備齊證件，後來他於八十八年一月十日之前數天
    ，到我位於（臺北縣）三重市○○街一九三號三樓的鴻鈞代書事務所，他帶來起
    訴書所載之土地、房屋權狀，我要求所有權人的印鑑證明和印鑑章，被告說所有
    權人在樓下，不方便上來，因為年老生病，我就到一樓看到一位年約至少七十餘
    歲的老先生，他給我看身分證，確實是李斗初，當時他在車上，被告和我一起下
    去，被告並將印鑑證明和印鑑章交給我，當時李斗初都有看到，且被告那時在車
    外，當時權狀登記所有權人是李斗初，他是要賣給被告，我不清楚他為何要賣給
    被告，李斗初當時告訴我有何事，就找被告辦，我認為他很信任被告。辦妥登記
    之後，被告再委託我辦理抵押貸款，向中國信託（商業銀行）借得一百五十五萬
    元。之前被告有說曾委託神農氏仲介公司幫李斗初賣房屋，但賣不掉，所以才過
    戶給被告，我記得被告在房屋、土地過戶之前有向我借款二十萬元，說要幫李斗
    初買墓地，這是李斗初來事務所之後的事，他並向我借了四十餘萬繳交過戶的增
    值稅及有關的稅金，事務所向他收取上開借款利息四萬多元及佣金二萬多元。之
    前上開房地曾被設定抵押向泰山鄉農會借款四十餘萬元，被告向中國信託商業銀
    行借款，就是為了清償前開借款事宜。」等語（見本院八十九年三月十三日訊問
    筆錄），足見系爭房地之所以移轉所有權予被告實係李斗初生前之意思，目的是
    為了請被告以此抵押貸款來清償他筆之借款。另被告確於八十八年二月二十三日
    向中國信託商業銀行以上開臺北縣泰山鄉○○段○○段地號七十九之二十四號土
    地、門牌號碼為臺北縣泰山鄉○○街十六之二號房屋，抵押借得一百五十五萬元
    等情，亦有中國信託商業銀行函附本院卷可佐。而經本院向臺北縣泰山鄉農會函
    詢被告是否曾代李斗初或李蔡靜（李斗初之妻）清償以系爭房地抵押所借得之款
    項，據該農會於八十九年四月十二日以（八九）春農字信字第一九四號函覆：「
    庚○○（指被告）曾於八十八年二月二十三日代李蔡靜清償本會抵押借款，當天
    清償金額為四十六萬三千一百六十九元正。上開借款抵押不動產：泰山段三小段
    地號七十九之二十四、門牌號碼為臺北縣泰山鄉○○街十六之二號，此筆借款為
    一百萬元正。檢送相關資料、還款資料。」，此有該會前開函件暨借、還款資料
    附本院卷足參，且李蔡靜確係李斗初之妻一即，亦有李斗初之戶籍謄本附本院卷
    足參；參以，被告確曾於八十六年間向甲○○○借得三十六萬元，並於八十八年
    四月間還款等情，亦有甲○○○出具之證明文件可稽（見本院卷）。益見被告前
    開辯稱：李斗初生前即曾要將所有之上開房地移轉過戶予渠，目的是要渠以此抵
    押借款來清償李斗初之生前債務及辦理喪葬事宜等情，誠屬有據，並非無稽。
五、公訴意旨認被告涉犯前開詐欺與侵占罪嫌，無非以「告訴人乙○○、丁○○之指
    訴，卷附同榮國小丙○○孝行各項捐獻學校代管金額轉交紀錄暨領據各一紙、明
    細表三張、存摺一本、印章一顆、土地及建物登記簿謄本各一件、對帳明細表、
    死亡證明書等」，為其論據。然告訴人之告訴，係以使被告受刑事訴追為目的，
    是其陳述是否與事實相符，仍應調查其他事實以資審認，始得為不利被告之認定
    ，最高法院亦於五十二年著有臺上字第一三００號判例。而同榮國小丙○○孝行
    各項捐獻學校代管金額轉交紀錄暨領據各一紙、明細表三張、存摺一本、印章一
    顆、土地及建物登記簿謄本各一件、對帳明細表、死亡證明書等，固足證明李斗
    初確已死亡、系爭房地所有權已移轉被告及被告持有丙○○之前開郵政存摺之事
    實，惟被告係受李斗初之委託辦理彼之喪葬事宜、照顧丙○○孫子等人、為彼清
    償債務始為前開行為，且丙○○之前開郵政存摺確係告訴人丁○○、乙○○親自
    交予被告等情，迭如前述，公訴意旨疏未注意及此，率以上開資料，遽謂被告涉
    犯詐欺取財與侵占罪嫌，尚嫌速斷。
六、綜上諸情參互以析，尚乏明確之積極證據足證被告涉犯刑法第三百三十九條第一
    項之詐欺取財罪、第三百三十五條第一項之侵占罪嫌。此外，復查無其他積極證
    據足認被告有何詐欺取財與侵占犯行，揆諸前開規定及判例意旨，自應為無罪之
    諭知，以昭審適。
據上論斷，應依刑事訴訟法第二百九十九條第一項前段、第三百零一條第一項，刑法
第五十六條、第三百五十四條、第四十一條，罰金罰鍰提高標準條例第一條前段、第
二條，判決如主文。
本案經檢察官張云綺到庭執行職務。
中      華      民      國    八十九    年      七      月      十七    日
                                      臺灣板橋地方法院刑事第四庭
                                          法  官  許必奇
右正本證明與原本無異。
如不服本判決，應於判決送達後十日內向本院提出上訴狀 (應附繕本) ，上訴於臺灣
高等法院。
                                          書記官  高玉彬
中      華      民      國     八十九   年      七      月    二十五    日
附錄：刑法第三百五十四條。
刑法第三百五十四條
毀棄、損壞前二條以外之他人之物或致令不堪用，足以生損害於公眾或他人者，處二
年以下有期徒刑、拘役或五百元以下罰金。


司法院資訊處製作；財團法人民間司法改革基金會備份。
